臺灣宜蘭地方法院民事判決　九十三年度訴字第二三號
　　原　　　告　丁○○
　　訴訟代理人　乙○○
　　被　　　告　甲○○
　　訴訟代理人　曾威龍律師
右當事人間請求損害賠償事件，經於民國九十三年四月二十八日辯論終結，本院判決
如左：
    主      文
原告之訴及假執行之聲請均駁回。
訴訟費用由原告負擔。
    事      實
甲、原告方面：
  一、聲明：
    （一）被告應給付原告新臺幣（下同）一百零三萬四千元，及自民國九十二年七
          月二十二日起至清償日止，按年息百分之五計算之利息。
    （二）願供擔保請准宣告假執行。
  二、陳述：
    （一）被告之被繼承人吳江秋英前於七十五年三月三十日出具土地讓渡證，將其
          所有坐落宜蘭縣南澳鄉○○段一五一三地號土地之永久耕作權，以五萬元
          讓渡給原告。嗣吳江秋英於九十一年五月十五日死亡，繼承之被告明知上
          情卻於九十二年七月二十一日將前開土地出售予訴外人洪成全，造成原告
          無法繼續使用，權益受有損害。查系爭土地面積為四七００平方公尺，公
          告現值每平方公尺二二０元，以此計算價值一百零三萬四千元，為此依債
          務不履行之法律關係，請求原告應賠償給付前開數額及自九十二年七月二
          十二日起至清償日止，按年息百分之五計算之利息。
    （二）對被告抗辯所為之陳述：
          １、系爭讓渡證全部內容都是保證人即吳江秋英之夫吳清福所書寫，簽約
              時兩人都在場並一起收受讓渡款，由吳江秋英授權吳清福代理簽名，
              另有見證人黃新龍到場，但目前吳清福及黃新龍二人均已死亡。惟本
              件前向宜蘭縣南澳鄉公所申請調解時，第一次調解期日被告和吳清福
              有到場，吳清福承認書寫系爭讓渡證及收受五萬元款項，經以簽到紀
              錄和系爭讓渡證比對，因為吳清福晚年酗酒，手會抖，所以字跡看起
              來不是很相近，被告有提到賠償金額過高無法接受，其若認系爭渡證
              是偽造的，應該早已提出告訴。
          ２、否認讓渡證面積有更改，土地所有權狀確實登記為零點四七分地。縱
              有更正也是以權狀面積為準。
          ３、不否認本件土地係原住民保留地，但原告具有自耕農身分。當初並非
              成立買賣契約，沒有明白約定要過戶，否則讓渡證上面應該會直接寫
              買賣，當時被告的父母沒有能力耕作，所以將土地的耕作權永久讓渡
              給原告，意思是購買使用權，但是如果可以過戶的話，也會過戶給原
              告。多年來原告一直想要辦理過戶，曾向鄉公所申請過戶，省政府也
              有來清查過，但都未辦成。
          ４、系爭土地已交付原告使用十幾年了，當初原為一片荒地，經過原告整
              地、養地才有如今之價值，現種植柚子樹等作物。自七十九年起原告
              曾多次辦理休耕並獲補助，佐證依山胞保留地開發管理辦法第二十六
              條規定，原告已合法取得系爭土地之永久耕作權。且該地離被告家不
              到一百公尺，吳清福還當過議員，如果讓渡書不是真正的，吳江秋英
              、吳清福早就對會對原告提出告訴。
          ５、山胞保留地開發管理辦法於七十九年三月間公布施行，而系爭讓渡證
              於七十五年三月間即已簽立，法律之適用不溯及既往，本件耕作權之
              讓渡應屬有效。
          ６、本件土地早已交付原告耕作中，無罹於時效之問題。
  三、證據：提出土地讓渡證、宜蘭縣土地建物異動清冊、土地登記謄本、土地所有
      權狀、證明書、照片、宜蘭縣南澳鄉七十九年一期輔導農戶稻田轉作休耕補貼
      稻穀折發現金清冊等件，並聲請訊問證人己○○、戊○○為證。
乙、被告方面：
  一、聲明：
    （一）原告之訴及假執行之聲請均駁回。
    （二）如受不利判決，願供擔保請准宣告免為假執行。
  二、陳述：
    （一）系爭土地讓渡證上被告之被繼承人吳江秋英之簽名及印章均非本人所為，
          亦未授權其夫吳清福代理，對被告不生效力。原告主張讓渡證是吳清福所
          書寫，但調解時吳清福亦爭執上情，且該讓渡證所載面積有經過塗改的痕
          跡，可見並非真正，更無從拘束被告。
    （二）縱認讓渡證為真正，性質應屬買賣契約，係以不能之給付為標的，契約無
          效：
          １、讓渡證記載吳江秋英同意系爭土地永遠歸原告所有，可見雙方係成立
              買賣契約；且原告於聲請調解時亦表示因「買地」無法過戶而請求賠
              償；至本件訴訟第一次言詞辯論期日時原告剛開始亦稱讓渡證之真意
              是成立買賣契約，經被告抗辯契約有無效之原因時，方改稱僅約定讓
              渡使用權等詞，益見本件讓渡證性質應為買賣契約。
          ２、本件土地為原住民保留地，依山坡地保育利用條例第三十七條規定：
              「山坡地範圍內山地保留地，輔導山胞開發並取得耕作權、地上權或
              承租權。其耕作權、地上權繼續經營滿五年者，無償取得土地所有權
              ，除政府指定之特定用途外，如有移轉，以山胞為限」，原告並非山
              胞，依法不得受讓取得系爭土地。且系爭土地為耕地，依修正前之土
              地法第三十條第一、二項之規定，其承受人以能自耕者為限，原告並
              未提出自耕能力證明，其買受系爭土地，亦為無效。
    （三）退步言，縱原告主張系爭讓渡證係將本件土地耕作權永久讓渡予原告云云
          ，然依山坡地保育利用條例第三十七條規定及六十八年修正公布施行之台
          灣省山地保留地管理辦法第一條、第八條第二項規定，立法意旨係為保障
          安定弱勢原住民之生活，促進山地保留地合理利用，避免平地人脫法取巧
          奪取原住民保留地。原告既不具原住民身分，卻以取巧方式，僅以約系爭
          土地當年公告現值三分之一之價格五萬元，即取得永久耕作權，實有違國
          家社會保護安定弱勢原住民之生活，促進山地保留地合理利用之一般利益
          及道德觀念，有背於公序良俗，仍應屬無效。
    （四）縱系爭讓渡證為有效，其簽訂於七十五年三月三十日，迄原告起訴請求時
          已近十八年，請求權已罹於時效，原告得拒絕給付。
    （五）原告是否占有系爭土地只是一個事實行為，不代表確實有權占有。
  三、證據：提出土地登記謄本、地價謄本等件，並聲請訊問證人丙○○為證。
    理      由
一、原告起訴主張：被告之被繼承人吳江秋英前於七十五年三月三十日出具土地讓渡
    證，將其所有坐落宜蘭縣南澳鄉○○段一五一三地號土地之永久耕作權，以五萬
    元讓渡給原告。嗣吳江秋英於九十一年五月十五日死亡，繼承之被告明知上情卻
    於九十二年七月二十一日將前開土地出售予訴外人洪成全，造成原告無法繼續使
    用受有損害，爰依債務不履行之法律關係請求損害賠償等語。
二、被告則以：系爭土地讓渡證非被告之被繼承人吳江秋英本人或其夫吳清福代理簽
    立，並非真正；吳江秋英未授予吳清福簽立讓渡證之代理權，對被告亦不生效力
    。且系爭讓渡證性質為買賣契約，原告無原住民及自耕農身分買受本件土地，乃
    以不能之給付為標的，契約無效。縱認是讓渡永久耕作權，亦有違山坡地保育利
    用條例及當時施行之台灣省山地保留地管理辦法相關規定之立法意旨，背於公序
    良俗，仍屬無效。縱為有效，其請求權已罹於時效等語資為抗辯。
三、查本件坐落宜蘭縣南澳鄉○○段一五一三地號，地目田，面積四七００平方公尺
    之農地係原住民保留地，被告之被繼承人吳江秋英前於五十六年八月間設定取得
    耕作權，六十六年八月間耕作期滿而取得所有權。嗣吳江秋英於九十一年五月間
    死亡由被告繼承取得前開土地所有權，九十二年七月二十一日出售予訴外人洪成
    全並辦妥所有權移轉登記等情，為兩造不爭執，並有土地登記謄本、宜蘭縣土地
    建物異動清冊、土地所有權狀等件可稽，堪信為真實。
四、惟原告主張吳江秋英前於七十五年三月三十日出具土地讓渡證，將上開土地之永
    久耕作權以五萬元讓渡給原告，並交付原告使用迄今。被告明知上情卻出售予訴
    外人洪成全，致原告受有損害。被告則以右揭情詞置辯。故本件之爭點乃為：（
    一）系爭土地讓渡證是否為真正；（二）若為真正，其讓渡之標的究為土地所有
    權或永久耕作權；契約是否以不能之給付為標的或背於公序良俗而無效；原告之
    請求權已否罹於時效，被告得拒絕給付？茲審酌如下：
    （一）系爭土地讓渡證是否為真正？
          １、查原告不否認系爭讓渡證非被告之被繼承人吳江秋英本人所簽立，然
              主張讓渡證全部內容都是保證人即吳江秋英之夫吳清福所書寫，簽約
              時兩人都在場並一起收受讓渡款，由吳江秋英授權吳清福代理簽名等
              情，並提出署名讓渡人吳江秋英、保證人吳清福之土地讓渡證一件為
              佐。惟為被告所否認並以江秋英未授予吳清福簽立讓渡證之代理權，
              且本件前於宜蘭縣南澳鄉公所調解時吳清福亦否認有書立等語為辯。
          ２、按當事人主張有利於己之事實者，就其事實有舉證之責任，又私文書
              應由舉證人證明其為真正，本件原告所提出之土地讓渡證，被告既否
              認其真正，並否認有讓渡土地耕作權或所有權之事實，則依舉證責任
              分配之原則，自應由原告負舉證之責。
          ３、原告雖舉本件前向宜蘭縣南澳鄉公所申請調解時，被告和吳清福有到
              場，吳清福承認書寫系爭讓渡證及收受五萬元款項之事實，以佐證系
              爭土地讓渡證確係吳清福代理吳江秋英所簽立。然其聲請訊問當日參
              與調解過程之調解委員己○○、戊○○為證，其二人卻分別到庭結證
              稱：「（證人己○○部分）丁○○是主張之前向吳清福買地，但是沒
              有辦法過戶，不知道為什麼丁○○說吳清福要賠償他，並且說他整地
              支出很多費用，當時丁○○有拿出這份土地讓渡證，吳清福和甲○○
              不承認這份讓渡證是他們寫的，當時有爭執吳江秋英和吳清福的簽名
              都不是本人所簽，當天我們有要求吳清福當場簽名，比對的結果字跡
              並不相符，所以無法達成調解。」、「（證人戊○○部分）原告提出
              讓渡證時吳清福表示讓渡證的字跡不是他的，調解委員並沒有能力判
              斷字跡的真偽，當時有拿簽到簿來做比對，肉眼看起來不大像，簽到
              簿的字跡比較潦草，因為雙方對於讓渡證的真假有爭執，委員提出來
              的折衷方案，雙方都無法接受，所以調解無法成立。」均核與原告所
              舉事實不合。且被告另聲請訊問證人即當日亦在場之南澳鄉碧侯村村
              長丙○○為證，其亦到庭結證稱：「被告到鄉公所調解的時候我剛好
              到公所為村民辦事，被告請我陪他一同上去，後來樓下打電話告訴我
              村民有事找我，我下樓後再上去，剛好聽到他們在爭執讓渡證是不是
              吳清福簽的，當時我有問吳清福本人這份讓渡證到底是不是你簽名的
              ，他說不是他簽的，至於他們有沒有爭執讓渡證到底是否為真我就不
              清楚，雙方在調解過程一直在爭執，過程很吵，後來就無法成立調解
              」等語，核與前開二位證人證述相符。且原告亦不否認調解時曾拿吳
              清福之簽到紀錄與系爭讓渡證做比對，但是無從判斷字跡是否相近，
              因為吳清福晚年酗酒，手會抖，所以看起來不很相近之情。可見吳清
              福於調解當日確有否認書立系爭土地讓渡證，否則又何須比對其字跡
              ？是原告此部分主張尚不可採。
          ４、原告另舉其種植使用系爭土地多年，該地離被告家不到一百公尺，吳
              清福還當過議員，如果讓渡證不是真正的，吳江秋英、吳清福早就對
              會對原告提出告訴等情為佐證。被告則以原告是否占有系爭土地只是
              一個事實行為，不代表確實有權占有等語置辯。按占有他人土地使用
              可能係基於無償借貸、有償租賃、無權占用：：等等多種原因，而本
              人或所有權人是否依法提出告訴行使權利，亦取決於其個人意願或法
              律知識，尚無從依據前述事實證明吳清福確有書立系爭讓渡證，更遑
              論被告之被繼承人吳江秋英並已授權吳清福代理簽署，從而原告此項
              主張亦不足採。
          ５、綜右，本件原告對於前開有利於己之事實，既未能提出具體之證明方
              法，以證實自己主張為真實，縱令他方所為抗辯未為舉證或所舉證據
              尚有疵累，亦應為有利於被告之認定，是被告辯稱系爭土地讓渡證並
              非真正乙節，應予採信。
    （二）原告既無法證明系爭土地讓渡證為真正，則兩造關於讓渡書之標的究為土
          地所有權或永久耕作權；契約是否以不能之給付為標的或背於公序良俗而
          無效；原告之請求權已否罹於時效，被告得拒絕給付等爭點，即無成立審
          酌之必要，爰不再予以論列。
五、綜上所述，本件原告未能舉證明系爭土地讓渡證為真正，該契約自對於被告不生
    效力，從而其主張依債務不履行之法律關係請求原告給付賠償，即屬於法無據，
    為無理由，應予駁回，其假執行之聲請，亦因訴之駁回而失所附麗，應併予駁回
    。
六、本件法律關係已經明確，兩造其餘陳述及所提其他證據，於本判決結果不生影響
    ，毋庸逐一審酌論述，附此敘明。
七、結論：原告之訴為無理由，依民事訴訟法第七十八條判決如主文。
中　　　華　　　民　　　國　　九十三　　年　　　五　　　月　　十二　　　日
                                臺灣宜蘭地方法院民事庭
~B法　　　官　林翠華
正本係照原本作成
如對本判決上訴，須於判決送達後廿日內向本院提出上訴狀
中　　　華　　　民　　　國　　九十三　　年　　　三　　　月　　　四　　　日
~B法院書記官　李明威
